臺灣高等法院民事判決
上　訴　人　甲○○
訴訟代理人　郭睦萱律師
被　上訴人　乙○○
訴訟代理人　陳殷朔律師
上列當事人間履行契約事件，上訴人對於中華民國95年8 月31日
臺灣士林地方法院95年度訴字第426 號第一審判決提起上訴，經
本院於96年8 月8 日言詞辯論終結，判決如下：
    主      文
上訴駁回。
第二審訴訟費用由上訴人負擔。
事實及理由
一、被上訴人主張：伊原以隱名合夥之方式，投資上訴人在大陸
    地區深圳市所經營之「基隆廟口小吃店」（下稱：系爭小吃
    店），伊之出資逾新臺幣（下同）600 萬元。嗣因伊不願繼
    續投資，即與實際經營系爭小吃店之上訴人結算。兩造於民
    國（下同）91年4 月10日結算後，上訴人表示系爭小吃店虧
    損，伊僅能取回出資額中之200 萬元，兩造並訂立股份買賣
    協議書（下稱：系爭協議書），約定上訴人以200 萬元分5
    期購買伊所擁有系爭小吃店之全部股份。惟上訴人僅給付第
    一期款30萬元，餘款均未給付。因上訴人本為實際經營系爭
    小吃店之人，伊並無移轉股權之必要，而兩造簽立系爭協議
    書後，系爭小吃店即悉由上訴人獨資經營，上訴人應就往後
    之經營自負盈虧責任，不得以系爭小吃店嗣後倒閉為由，主
    張無庸履行系爭協議書之義務。爰依系爭協議書之約定，聲
    明求為：(一)上訴人應給付被上訴人170 萬元，及自起訴狀繕
    本送達之翌日起至清償日止，按週年利率5%計算之利息。(二)
    願供擔保，請准宣告假執行。（原審為上訴人全部敗訴之判
    決，上訴人不服，提起上訴），並聲明：上訴駁回。
二、上訴人則以：兩造簽訂系爭協議書之際，伊與被上訴人之友
    人鄭富峰（原名鄭文得）協議，由鄭富峰向伊承租系爭小吃
    店中之6 個攤位，每個攤位押金人民幣5 萬元，租金人民幣
    1 萬2 千元，鄭富峰並於兩造簽立系爭協議書之同時給付伊
    定金10萬元，伊將該10萬元逕付被上訴人，作為系爭協議書
    第一期款30萬元之一部分，兩造並口頭約定如鄭富峰未向伊
    承租攤位，系爭協議書即不生效力。系爭協議書所載伊應給
    付之200 萬元，並未經實際結算，僅係兩造協調、討價還價
    之結果，因鄭富峰承諾願支付100 萬元，伊認為200 萬元尚
    可負擔，遂訂立系爭協議書同意支付被上訴人200 萬元。鄭
    富峰是否履約，勢將影響伊簽立系爭協議書之意願。於兩造
    簽立系爭協議書後，鄭富峰並未依約向伊承租系爭小吃店，
    此屬兩造間約定之解除條件成就，系爭協議書亦因此失其效
    力。又伊係因遭被上訴人之詐欺（使上訴人誤信可獲得豐厚
    之租金收入）、脅迫（被上訴人揚言將放火燒店、上訴人無
    端遭人毆打），始簽立系爭協議書，自可依據民法第198 條
    之規定，拒絕履行系爭協議書之內容。另被上訴人拒不清償
    兩造先前合夥之虧損，致系爭小吃店於兩造簽立協議書後，
    旋於91年5 月間倒閉無法繼續經營，兩造協議之買賣標的物
    已不存在。被上訴人於伊給付系爭協議書所示第一期款30萬
    元後，拒不移轉等值之股權子伊，伊得行使同時履行抗辯權
    ，拒絕付款予被上訴人等語，資為抗辯。並上訴聲明：(一)原
    判決廢棄。(二)被上訴人在第一審之訴及假執行之聲請均駁回
    。
三、本院依職權調閱甲○○被訴詐欺等案刑事偵查卷宗（包括臺
    灣臺北地方法院檢察署91年度他字第3667號、91年度發查字
    第1533號、91年度偵字第17498 號、92年度調偵字第184 號
    、92年度偵續字第552 號）。
四、兩造不爭執之事項：
  (一)兩造於91年4 月10日訂立系爭協議書，約定上訴人以200 萬
    元購買被上訴人所擁有系爭小吃店之全部股份，上訴人應分
    5 期給付該200 萬元。上訴人僅給付第一期款30萬元，餘款
    均未給付。
  (二)訴外人鄭富峰於兩造簽訂系爭協議書時在場，並簽具其當時
    姓名「鄭文得」於系爭協議書之「保證人欄」。
五、兩造爭執之事項：
  (一)兩造簽訂之系爭協議書，是否因上訴人與訴外人鄭富峰間之
    租賃契約或合作契約業經解除，而不生效力？
  (二)上訴人是否得以被上訴人未清償合夥虧損、不移轉股權及系
    爭小吃店業已結束營業等為由，拒絕履行系爭協議書？
  (三)上訴人得否主張訂立系爭協議書係受被上訴人之詐欺、脅迫
    ？而援民法第198 條之規定拒絕給付？
六、本院得心證之理由：按當事人主張有利於己之事實者，就其
    事實有舉證之責任；當事人主張之事實，經他造於準備書狀
    內或言詞辯論時或在受命法官、受託法官前自認者，無庸舉
    證；當事人對於他造主張之事實，於言詞辯論時不爭執者，
    視同自認，民事訴訟法第277 條前段、第279 條第1 項、第
    280 條第1 項前段，分別定有明文。又按原告對於自己主張
    之事實已盡證明之責後，被告對其主張，如抗辯不實並提出
    反對之主張者，則被告對其反對之主張，亦應負證明之責，
    此為舉證責任分擔之原則 (最高法院18年上字第2855號判例
    意旨參照) 。本件被上訴人主張兩造簽立系爭協議書及上訴
    人未依協議書履行給付義務之事實，既為上訴人所不爭執，
    則依前開規定及最高法院判例意旨，被上訴人就所主張之事
    實，無庸再行舉證；上訴人抗辯被上訴人不得依系爭協議書
    請求上訴人給付餘款170 萬元，自應就其抗辯負舉證責任。
    茲就上開兩造爭執之事項，分述如下：
  (一)兩造簽訂之系爭協議書，是否因上訴人與訴外人鄭富峰間之
    租賃契約或合作契約業經解除，而不生效力？
    1.兩造於簽立系爭協議書時，既就股權買賣之標的及總價金
      、分期付款之期數及各期金額、清償期等細節，均約定綦
      詳，並以書面記載明確（見原審卷第7 頁）；且系爭協議
      書乃上訴人所擬就一節，亦經證人即兩造簽立協議書時在
      場見聞之鄭富峰於原審95年7 月18日言詞辯論期日結證無
      訛（見原審卷第30頁），倘兩造確如上訴人所抗辯約定「
      如鄭富峰與上訴人間之租賃或合作契約解除，系爭協議書
      契約亦不生效力」之解除條件，因該解除條件攸關系爭協
      議書效力及兩造權利義務，對上訴人是否須依協議書之分
      期內容履行支付義務，影響尤鉅，衡情上訴人於擬稿、撰
      寫系爭協議書時，自應將該解除條件載明於系爭協議書上
      ，或另行以書面記載。上訴人抗辯前開解除條件兩造僅以
      口頭約定而未於系爭協議書明載云云，顯與常情不合，無
      足採據。
    2.依證人鄭富峰於原審95年7 月18日言詞辯論期日到庭所結
      證：「系爭小吃店有二十幾個攤位，由我向被告承租6 個
      攤位以上，這筆租金被告可以運用來支付原告股金。被告
      有說這筆錢（即證人原欲承租攤位之租金）是為了支付原
      告退股金，退股金應該就是協議書所寫的金額。其實我是
      見證人，被告有請我保證，因為兩造都擔心我不付租金，
      我錢沒進來被告就沒有辦法給付退股金給原告，所以要求
      我保證支付這筆租金，可是因為我要支付租金大概1 百多
      萬元（1 百萬元左右），所以我說我只保證我支付租金，
      不保證協議書部分。（租金定金）是簽協議書之前就已經
      給付，忘記確定時間，我是支付10萬元給被告」等語（見
      原審卷第30頁至第31頁），可徵證人鄭富峰於系爭協議書
      上之「保證人欄」簽名，乃保證將支付上訴人約100 萬元
      之租金，俾供上訴人將該筆租金款項作為給付被上訴人退
      股金之用。是鄭富峰「保證」之目的，僅係確保上訴人有
      能力支付退股金之其中100 萬元，縱鄭富峰未依約承租並
      給付租金予上訴人，僅屬上訴人個人之資金調度與預期計
      畫不符，尚難認上訴人與鄭富峰間租賃契約之存否，對於
      兩造訂立系爭協議書之效力有何影響。上訴人抗辯系爭協
      議書附有解除條件，因該解除條件成就，伊無庸依系爭協
      議書內容支付餘款予被上訴人云云，洵無足取。
  (二)上訴人是否得以被上訴人未清償合夥虧損、不移轉股權及系
    爭小吃店業已結束營業等為由，拒絕履行系爭協議書？
    1.被上訴人主張兩造經結算，協議各取回200 萬元一節，核
      與證人鄭富峰於原審95年7 月18日言詞辯論期日具結所證
      ：「本來系爭小吃店有1 千萬元資金，兩造各出一半，兩
      造都有跟我說雙方各拿500 萬元出來，在簽協議書時兩造
      當場結算，他們算的時間很長，但是我在場時兩造有提到
      他們已經同意說虧損了600 萬元，兩造各可拿回200 萬元
      ，我在場時兩造都有同意此數字，所以當場寫此協議書」
      （見原審卷第31頁）等語相符；且倘上訴人認為被上訴人
      應負清償系爭小吃店之債務及虧損之責，則於被上訴人要
      求取回退股金時，上訴人理應先行結算虧損，而非僅考量
      其個人之經濟能力，即率爾同意給付被上訴人200 萬元。
      況縱未經精密、詳實之計算，兩造亦必基於各自之考量，
      始作成「上訴人給付被上訴人200 萬元退股金，被上訴人
      不再投資系爭小吃店，且就已給付上訴人之出資額超出20
      0 萬元部分，不再請求上訴人返還」之協議，該協議有兩
      造互相讓步，以終止兩造就合夥經營系爭小吃店之剩餘出
      資額多寡之爭執，並防止兩造嗣後就該合夥再生糾紛，應
      屬民法第736 條所規定之和解契約，兩造既已達成和解之
      意思表示一致，該和解契約（系爭協議書）之內容自應拘
      束兩造。而和解有使當事人所拋棄之權利消滅及使當事人
      取得和解契約所訂明權利之效力，此為民法第737 條所明
      定，上訴人自不得以被上訴人嗣後未清償合夥虧損為由，
      拒絕支付系爭協議書所載餘款170 萬元。上訴人抗辯兩造
      協議之退股金額200 萬元並未算入先前合夥之虧損，及伊
      同意給付被上訴人200 萬元，乃雙方討價還價之結果云云
      ，亦無足採。
    2.系爭小吃店登記之負責人為上訴人之配偶，被上訴人並未
      登記為股東或負責人等情，為上訴人所自承（見原審卷第
      51頁），且系爭小吃店之實際經營人為上訴人一節，亦為
      兩造所不爭執。被上訴人原所擁有系爭小吃店之股權既未
      經登記，且系爭小吃店自始即為上訴人所經營管理，則兩
      造於簽立系爭協議書時，被上訴人退股之意思表示即已趨
      於一致，自無由被上訴人再將移轉股權予上訴人之必要。
      又被上訴人於簽立系爭協議書時，既已發生退股之效力，
      則其考量上訴人之經濟狀況及付款能力，約定上訴人得分
      期付款，自與退股效力之發生時點無涉，應認兩造之真意
      為：自系爭協議書簽立時起，系爭小吃店即為上訴人獨資
      經營，除自負盈虧責任，並自行決定是否繼續經營系爭小
      吃店。上訴人自不得以系爭小吃店業於兩造簽立協議書後
      結束營業為由，拒絕給付系爭協議書之款項。兩造既以系
      爭協議書同意由上訴人買回被上訴人之所擁有股權，已有
      書證足資證明被上訴人於簽立系爭協議書時即已退出經營
      ，上訴人抗辯於其付清款項，且被上訴人出具字據，始放
      棄所有經營之權利云云，將使被上訴人是否得以退股及其
      退股時間，繫於上訴人是否願意依系爭協議書約定履行付
      款義務，非但與兩造訂立系爭協議書達成被上訴人退股之
      意思表示不符，亦使被上訴人之權利義務受制於上訴人，
      尤與交易常情有悖，顯不足採。況本件上訴人已依系爭協
      議書內容履行，給付被上訴人第一期款30萬元，為兩造所
      不爭執，且其餘各期給付金額均未載明被上訴人應履行之
      相對應條件，可見上訴人不得以被上訴人未清償合夥虧損
      等前揭事由，拒絕履行系爭協議書。
  (三)上訴人得否主張訂立系爭協議書係受被上訴人之詐欺、脅迫
    ？而援民法第198 條之規定拒絕給付？
   1.按因被詐欺或被脅迫，而為意思表示者，表意人得撤銷其
     意思表示，固為民法第92條第1 項前段所明定；惟該意思
     表示之撤銷，應於發現詐欺或脅迫終止後，一年內為之，
     復為民法第93條前段所明定。本件上訴人抗辯與被上訴人
     訂立系爭協議書係受被上訴人之詐欺、脅迫，既為被上訴
     人所否認，上訴人復未能舉證以實其說（上訴人於本院稱
     曾向原審法院法官為上開陳述，惟筆錄未記載，經本院當
     庭播放原審言詞辯論之錄音帶，查無上訴人之上開陳述，
     上訴人始改稱於原審未為該項抗辯），已難採據；且上訴
     人主張於91年4 月10日與被上訴人訂立系爭協議係受被上
     訴人之詐欺、脅迫，竟遲至95年10月27日向本院提出上訴
     理由狀，始為該抗辯，亦已逾一年之除斥期間。
   2.按民法第198 條固規定，因侵權行為對於被害人取得債權
     者，被害人對該債權之廢止請求權，雖因時效而消滅，仍
     得拒絕履行；惟本件上訴人抗辯因受被上訴人之詐欺、脅
     迫而簽立系爭協議書一節，既不可採，已如前述，上訴人
     自無援民法第198 條之規定拒絕給付之餘地。
七、綜上所述，被上訴人主張本於與上訴人訂立協議書之契約法
    律關係，請求上訴人履行契約給付餘款170 萬元，即屬有據
    ，應予准許。又按給付有確定期限者，債務人自期限屆滿時
    起，負遲延責任；應付利息之債務，其利率未經約定，亦無
    法律可據者，週年利率為5%，民法第229 條第1 項及第203
    條分別定有明文。依系爭協議書之記載，上訴人就其應付款
    項，除第一期之30萬元外，其餘各期分別為60萬元、60萬元
    、25萬元、25萬元，其清償期限依序為91年4 月30日、5 月
    30日、9 月31日（因9 月無31日，應認其給付期限為同年10
    月1 日）、12月31日，被上訴人僅請求上訴人自起訴狀繕本
    送達之翌日（即95年5 月12日，送達證書附原審卷第22頁）
    起至清償日止，按週年利率5%計算之遲延利息，亦非無據，
    應予准許。原審判命上訴人應如數給付，並依兩造之陳明為
    供擔保准、免假執行之宣告，核無不合。上訴意旨指摘原判
    決不當，求予廢棄改判，為無理由，應予駁回。
八、本件事證已臻明確，兩造其餘之攻擊防禦方法及所提之證據
    ，經審酌後認均無礙判決之結果，爰不予一一論述。
據上論結，本件上訴為無理由，爰依民事訴訟法第449 條第1 項
、第78條，判決如主文。
中　　華　　民　　國　　96　　年　　8 　　月　　22　　日
                    民事第十二庭
                        審判長法  官  張宗權
                              法  官  蕭艿菁
                              法  官  王麗莉
正本係照原本作成。
如不服本判決，應於收受送達後20日內向本院提出上訴書狀，其
未表明上訴理由者，應於提出上訴後20日內向本院補提理由書狀
（均須按他造當事人之人數附繕本）上訴時應提出委任律師或具
有律師資格之人之委任狀；委任有律師資格者，另應附具律師資
格證書及釋明委任人與受任人有民事訴訟法第466條之1第1項但
書或第2項（詳附註）所定關係之釋明文書影本。
中　　華　　民　　國　　96　　年　　8 　　月　　23　　日
  　　　　　　　　　　　　　　書記官  明祖星
附註：
民事訴訟法第466條之1（第1項、第2項）：
對於第二審判決上訴，上訴人應委任律師為訴訟代理人。但上訴
人或其他法定代理人具有律師資格者，不在此限。
上訴人之配偶、三親等內之血親、二親等內之姻親，或上訴人為
法人、中央或地方機關時，其所屬專任人員具有律師資格並經法
院認為適當者，亦得為第三審訴訟代理人。
